臺灣新北地方法院刑事判決
111年度易字第690號
公  訴  人  臺灣新北地方檢察署檢察官
被      告  簡子倫


選任辯護人  曾郁榮律師
上列被告因恐嚇取財等案件，經檢察官提起公訴（111年度偵字
第27513號），本院判決如下：
    主  文
丁○○共同犯恐嚇取財罪，處有期徒刑壹年捌月。
扣案之I-PHONE手機壹支（IMEI碼：000000000000000號，含SIM
卡門號：0000000000號壹張）沒收。未扣案之犯罪所得新臺幣參
萬元沒收，於全部或一部不能沒收或不宜執行沒收時，追徵其價
額。
    事  實
一、丁○○於民國111年1月初某日，受楊正義（所涉恐嚇取財等罪
    嫌，由檢察官另案偵辦中）委託，代為尋找乙○○行蹤。嗣丁○○即自111年3月間某日起，依楊正義所提供乙○○、其友人丙○○之長相、二人同係某台灣歌謠節目主持人、工廠位於新北
    市新莊區OO路等線索（地址詳卷），在上址工廠附近埋伏跟
    蹤，並於同年5月間某次跟蹤行動中，因此得知乙○○、丙○○
    所居住之社區（社區名稱及地址均詳卷），經丁○○將此資訊
    回報予楊正義，楊正義乃交付手銬1副（未扣案）予丁○○，
    丁○○並自此時即知楊正義之犯罪計畫係要利用乙○○因案遭通
    緝不敢聲張，而以假扮為員警查緝、拘束乙○○、丙○○人身自
    由之方式，恐嚇乙○○、丙○○交付財物，竟仍與楊正義、溫欽
    煌（溫欽煌所涉恐嚇取財等罪嫌，由檢察官另案偵辦）、真
    實姓名年籍不詳之成年男子（下稱甲男），共同意圖為自己
    不法之所有，基於恐嚇取財、冒充公務員行使職權、非法剝
    奪他人行動自由之犯意聯絡，由丁○○負責掌握乙○○之行蹤、
    並保管上開手銬，以待尋得乙○○時作為犯案工具，丁○○並先
    行向楊正義取得新臺幣（下同）3萬元之報酬，作為油錢及
    飯錢之補貼。
二、嗣丁○○依其收聽乙○○、丙○○之節目內容所提及之線索，而於
    111年6月26日中午某時，在新北市新莊區五權三路鳳凰廟台
    北分會附近見到乙○○、丙○○出現於該處，丁○○即駕駛車牌號
    碼0000-00號自用小客車（下稱A車），尾隨乙○○乘坐由丙○○
    駕駛之車牌號碼000-0000號租賃小客車（下稱B車），並於
    同日15時14分許，抵達新北市○○區○○路0段00號之蘋果村水
    果城（下稱水果行），丁○○並即通知楊正義上情，楊正義乃
    通知溫欽煌、甲男到場，楊正義、溫欽煌、丁○○並於同日15
    時21分許，共同先行在水果行前會合後，丁○○即依指示返回
    A車取得楊正義先前交付之手銬1副，復駕駛A車至水果行前
    等候，溫欽煌則於同日15時23分許假意幫忙乙○○提水果，攙
    扶乙○○靠近丙○○駕駛之B車（亦停放於水果行前），楊正義
    則伺機坐入B車後座，楊正義、溫欽煌並即以其等係刑事組
    或派出所警察辦案、要抓通緝犯乙○○為由，欲強行推、拉乙○○坐上B車，經乙○○抗拒，要求其等出示證件，溫欽煌、楊
    正義即改以現場吵鬧為由，要求乙○○隨同楊正義至水果行對
    面即位於新北市三重區忠孝路與力行路口之三重商工圍牆旁
    ，商討乙○○交付金錢以換取不被移送之事，乙○○因害怕被以
    通緝犯移送，只得應允，溫欽煌並謊稱係「刑事組辦案」為
    由，要求丙○○下車等候，不得離去，而共同以上揭非法方式
    ，拘束丙○○及乙○○之行動自由，嗣溫欽煌並坐上B車，令丙○○駕駛該車至三重商工圍牆旁，溫欽煌下車加入楊正義，其
    等2人即於該處，繼續冒充為員警，而對乙○○恫稱：其係通
    緝犯，除非交付金錢，始能換取不被移送云云，經乙○○於現
    場與楊正義、溫欽煌就應支付之金錢數額討價還價，溫欽煌
    並於同日16時許，返回上址水果行，而於同日16時20分與甲
    男會合並交待犯案計畫後，先行離去；甲男則旋前往對面之
    三重商工圍牆旁，與丁○○（已先行將所駕駛之A車停放至附
    近停車場）、楊正義會合，其等並於同日16時26分，令乙○○
    進入B車後座中間位置，楊正義、甲男則分坐於後座左、右
    位置，對乙○○呈包夾態勢，丁○○則坐入B車副駕駛座，其等
    並令丙○○駕車，車行途中，楊正義仍冒充係名為「吳昕」員
    警，然因丙○○、乙○○仍質問楊正義等人係隸屬何單位、要求
    楊正義等人出示證件，楊正義乃令丁○○取出手銬，由楊正義
    持該手銬作勢要將乙○○上銬，並恫稱：「你要看證件喔，我
    有槍、也有手銬」，經乙○○反抗、質疑楊正義等人無法出示
    證件，始未被上銬，再由楊正義接續向丙○○、乙○○恫稱：「
    若乙○○不配合，就帶去刑事局」、「我跟你們講，講不通，
    好好跟你們講，你們不聽，等一下就給你們好看，先去你家
    OO社區（社區名稱詳卷）」，丙○○、乙○○此時雖已知悉楊正
    義等人並非員警，惟因顧慮乙○○之通緝犯身分，及擔心楊正
    義等人知悉其等住處，若不聽從其等指示，楊正義等人恐會
    對其等不利，心生畏懼，故仍依楊正義等人指示，由丙○○駕
    駛B車於同日16時52分許，回到丙○○位於新北市新莊區之居
    所（詳細地址詳卷）後，由楊正義協同乙○○上樓談，丁○○及
    甲男則留守於B車上看管丙○○，控制其行動自由。
三、楊正義嗣即在丙○○之居所內向乙○○索討3,000萬元，並指示
    乙○○撥打LINE電話詢問丙○○是否同意今日先行交付居所之現
    金16萬元、翌日再交付34萬元、隔一星期交付500萬元，並
    開立面額各100萬元支票24張，之後每個月兌現1張支票，丙○○、乙○○2人礙於乙○○之通緝犯身分，及恐楊正義等人對其
    等不利，心生畏懼，只得應允，由乙○○交付上揭16萬元現金
    並開立發票人均為一龍國際生物科技股份有限公司（下稱一
    龍公司，負責人為陳健政，丙○○負責管理該公司財務，故持
    有開立該公司支票所需之大、小章）、票號分別為NN000000
    0至NN0000000號、NN0000000號至NN0000000號之支票共24張
    （其中有23張票面金額為100萬元、票號NN0000000號支票之
    票面金額尚未填寫、下合稱上開支票）予楊正義，楊正義再
    指示丁○○、甲男讓丙○○上樓確認支票數量、內容無誤後，即
    向丙○○、乙○○表示翌日（即111年6月27日）14時許會來向丙○○、乙○○收取現金34萬元，且要求丙○○再找另1名一龍公司
    股東就上開支票背書後，始攜上開支票與現金16萬元下樓，
    和丁○○、甲男一同離去。
四、嗣楊正義指示丁○○於111年6月27日14時許，至丙○○之居所收
    取現金34萬元與拿上開支票讓丙○○等人背書時，為警當場查
    獲，扣得上開支票（已發還）、楊正義於當日交付予丁○○作
    為工作機使用之黑色I-PHONE手機1支（IMEI碼：0000000000
    00000號，含SIM卡門號：0000000000號1張）。
五、案經丙○○訴由新北市政府警察局新莊分局報告臺灣新北地方
    檢察署檢察官偵查後提起公訴。
     理  由
壹、證據能力部分：
    按被告以外之人於審判外之言詞或書面陳述，除法律有規定
    者外，不得作為證據，刑事訴訟法第159條第1項固有明定。
    惟被告以外之人於審判外之陳述，雖不符同法第159條之1至
    第159條之4之規定，而經當事人於審判程序同意作為證據，
    法院審酌該言詞陳述或書面陳述作成時之情況，認為適當者
    ，亦得為證據；當事人、代理人或辯護人於法院調查證據時
    ，知有同法第159條第1項不得為證據之情形，而未於言詞辯
    論終結前聲明異議者，視為有前項之同意，同法第159條之5
    定有明文。查檢察官及被告丁○○、辯護人對於本判決以下所
    引用被告以外之人於審判外陳述之證據能力，迄至言詞辯論
    終結前均未聲明異議（本院易字卷第76、102-106頁），本
    院審酌此等陳述作成時之情況，尚無違法、不當及證明力明
    顯過低之情形，爰認具有證據能力。又本判決以下所引用之
    非供述證據，並無證據證明係公務員違背法定程序所取得，
    且檢察官及被告、辯護人均未主張排除其證據能力，依刑事
    訴訟法第158條之4反面解釋，亦認有證據能力。
貳、認定犯罪事實所憑證據及理由：　　
一、上揭事實，除據被告於本院羈押庭訊問、準備程序及審理時
    供述、坦承不諱（本院聲羈卷第19-23頁、易字卷第26-27、
    74-75、107頁），核與證人即告訴人丙○○於警詢、偵查中指
    述情節相符（偵卷第31-37、39-41、257-262、317-324頁）
    ，並有下列事證可佐，足認被告自白與事實相符：
㈠、案發時水果行周遭監視器翻拍照片1份（偵卷第275-304頁）
㈡、B車行車紀錄器影像翻拍照片1份（偵卷第223-226頁）、B車
    行車紀錄器錄製之對話錄音譯文1份（偵卷第265-273頁）
㈢、本院勘驗告訴人住處樓下監視器所製作之勘驗筆錄1份（本院
    易字卷第101、119-131頁）、監視器翻拍照片1張（偵卷第9
    3頁）
㈣、新北市政府警察局新莊分局搜索扣押筆錄、扣押物品目錄 表
    、贓物認領保管單（偵卷第47-55、59頁）、扣案之支票 影
    本、查獲現場照片各1份（偵卷第63-77頁）。
㈤、數位證物勘察採證同意書、被告手機內與「吳昕」（即楊正
    義）、「小甜甜」（即被害人乙○○）間對話紀錄翻拍照片、
    聯絡人資訊、微信、LINE個人頁面、手機相簿翻拍照片（偵
    卷第61、81-89頁）
㈥、告訴人提出之被害人乙○○與「吳昕」（即楊正義）之對話紀
    錄擷圖（偵卷第78-79頁）
㈦、扣案之手機門號0000000000號、被告陳述所用門號000000000
    0號之申登人資料、111年6月20日至同年月27日之基地台位
    置查詢（偵卷第197-203頁）
㈧、一龍國際生物科技股份有限公司之財團法人金融聯合徵信中
    心資料（偵卷第163-166頁）
二、又按共同正犯之成立，祇須具有犯意之聯絡，行為之分擔，
    既不問犯罪動機起於何人，亦不必每一階段犯行，均經參與
    ，意思之聯絡亦不限於事前有協議，即僅於行為當時有共同
    犯意之聯絡者，亦屬之，故而共同實行犯罪行為之人，在合
    同意思範圍以內，各自分擔犯罪行為之一部，相互利用他人
    之行為，以達其犯罪之目的者，即應對於全部所發生之結果
    ，共同負責；是以共同正犯間，非僅就其自己實行之行為負
    其責任，並在犯意聯絡之範圍內，對於他共同正犯所實行之
    行為，亦應共同負責（最高法院109年度台上字第3984號、1
    09年度台上字第3995號、108年度台上字第2027號、106 年
    度台上字第165號判決意旨參照）。被告與共犯楊正義、溫
    欽煌等人，以上述分工模式，各自擔負犯罪行為之一部，相
    互利用他人之行為，以遂行本案犯行，縱未親自實施犯罪行
    為每一階段犯行，仍應就他共同正犯所實行之行為，共同負
    責。　　
三、基上所陳，被告有事實欄所載犯行，事證明確，其本案犯行
    ，堪予認定。　　
參、論罪科刑及沒收之依據： 　　 
一、所犯法條：
㈠、按刑法第346條所稱之「恐嚇」係指將惡害通知被害人，使其
    發生畏佈心之謂。其方法並無限制，其性質亦不以違法行為
    為限，亦不以虛構之事實為限，即屬合法之行為，實在之事
    實，而用為恐嚇他人者，亦然。再按本票為設權證券，其權
    利之發生必須作成證券；本票亦屬有價證券，其權利之行使
    或處分必須占有該證券。是本票權利之發生、行使及處分既
    與證券之作成或占有具有不可分離之關係，自亦具有「物」
    之性質，而得為刑法上之竊盜罪、詐欺取財罪、強盜取財罪
    或恐嚇取財罪等犯罪之客體，非僅單純之權利或財產上之利
    益（最高法院89年度台上字第3724號判決參照）。本票為有
    體物，並為有價證券，有經濟價值，倘以恐嚇方法使被害人
    簽發交付本票，即屬恐嚇取財既遂，至被害人嗣後得否依票
    據法第14條規定對上訴人等為惡意之抗辯，係屬另事，於犯
    罪之既遂要無影響（最高法院 86年度台上字第2056 號號判
    決參照）。
㈡、本案被告與共犯楊正義等人，冒充為員警查緝通緝犯，拘束
    告訴人、被害人之行動自由，並作勢欲對被害人上銬，且以
    「你要看證件喔，我有槍、也有手銬」等言語恫嚇告訴人、
    被害人，其等因而心生畏懼，而開立、交付上述支票與現金
    16萬元，核被告所為，係犯刑法第302條第1項之非法剝奪他
    人行動自由罪、同法第346條第1項之恐嚇取財罪、同法第15
    8條第1項冒充公務員行使其職權罪。
㈢、告訴人及告訴代理人雖認被告暨共犯楊正義等人上揭恫嚇行
    為，已屬強盜行為，惟按：以威嚇方法使人交付財物之強盜
    罪，與恐嚇罪之區別，係以對於被害人施用威嚇程度為標準
    。如其程度足以抑壓被害人之意思自由，至使不能抵抗而為
    財物之交付者，即屬強盜罪。否則，被害人之交付財物與否
    ，儘有自由斟酌之餘地者，即應成立恐嚇罪（最高法院30年
    上字第668號判決意旨參照) 。觀諸本案案發第一現場，係
    在白天車水馬龍之街道旁水果店前（有案發時水果行周遭監
    視器翻拍照片1份、B車行車紀錄器影像翻拍照片各1份在卷
    可憑（偵卷第275-304、223-226頁），告訴人雖曾經共犯溫
    欽煌命令下車、惟嗣告訴人搭載溫欽煌至馬路對面後，溫欽
    煌即下車，而與楊正義、被害人共同在三重商工圍牆旁談判
    ，被害人就應支付多少款項乙事尚有討價還價，此亦據告訴
    人於偵查中證述明確（偵卷第317-324頁），並有上述監視
    器、行車紀錄器影像翻拍照片可佐，足認告訴人於被害人與
    楊正義、溫欽煌談判期間，非無趁機向旁人呼救或趁隙報警
    之機會，且被害人既仍得與楊正義等人討價還價，可見其主
    觀上就是否要支付金錢、要支付多少，仍有自由斟酌之餘地
    ，並未至不能抗拒之程度。此情由眾人皆坐上B車後，車行
    途中，共犯楊正義稱：「這台700多萬，我有給你GOOGLE過
    」，被害人乙○○即反駁稱：「這車是和運租車的」、「1個
    月要6萬多塊」，共犯楊正義稱：「比我們薪水還高，一個
    月賺好幾千萬的人，還跟我們這樣」後，被害人乙○○續反駁
    稱：「賺好幾千萬你給我好嗎，為什麼你們講話都那個..」
    （偵卷第269頁行車紀錄器對話譯文），益可印證被害人乙○○斯時之意思自由，仍未達完全不能抵抗之程度，而仍得與
    楊正義就其等財力高低為辯駁。況嗣告訴人依楊正義等人指
    示，駕車回到其上址住處時，其住處樓下櫃檯亦有保全人員
    值班中，有本院勘驗告訴人住處樓下監視器所製作之勘驗筆
    錄1份在卷可憑（本院易字卷第101、119-131頁），惟告訴
    人、被害人均未於行經該櫃檯時為任何求救之表示，嗣並同
    意交付現金及上開支票，衡情，告訴人、被害人除係畏懼楊
    正義所恫稱其有手銬、槍、知悉告訴人住處外，另一方面應
    係顧慮被害人因案通緝中，若報警前來查緝被告等人犯行，
    被害人亦會被一併查獲，其等經評估現場情勢，利益衡量結
    果，始答應交付現金及上開支票予楊正義等人，亦徵其等於
    當下，仍有一定之意思決定自由，並未已達不能抗拒之程度
    ，故本院認被告暨共犯楊正義等人之行為，與刑法強盜罪之
    要件並不相當。
二、共同正犯：
　　被告就上述非法剝奪他人行動自由、恐嚇取財、冒充公務員
    行使其職權之犯行，與共犯楊正義、溫欽煌、甲男，有犯意
    聯絡及行為分擔，為共同正犯。
三、罪數：
㈠、被告自於水果行前非法剝奪告訴人、被害人之行動自由時起
    ，自告訴人、被害人交付上述現金、支票予共犯楊正義，共
    犯楊正義始下樓協同被告、甲男離去止，非法拘束告訴人、
    被害人行動自由，乃行為之繼續，僅論以單純一罪。
㈡、被告暨共犯楊正義等人，以一行為同時非法剝奪告訴人、被
    害人之行動自由，為同種想像競合犯，應依刑法第55條之規
    定，從一重處斷。
㈢、又按觸犯數罪名之想像競合犯存在之目的，在於避免對於同
    一不法要素予以過度評價，其所謂「同一行為」係指所實行
    者為完全或局部同一之行為而言（最高法院97年度台上字第
    3494號判決意旨可資參照）。被告暨共犯楊正義等人，於密
    切接近之時、地，冒充為員警，以欲抓通緝犯為由，限制告
    訴人、被害人之行動自由，並作勢欲對被害人上銬，且以「
    你要看證件喔，我有槍、也有手銬」等言語恫嚇告訴人、被
    害人，要求其等給付金錢以換取不被移送，告訴人、被害人
    因而交付上述支票與現金16萬元，被告因而觸犯上述刑法第
    302條第1項非法剝奪他人行動自由罪、同法第346條第1項之
    恐嚇取財罪、同法第158條第1項冒充公務員行使其職權罪，
    行為有局部同一，屬接續之一行為而觸犯上揭3罪名，為想
    像競合犯，應從一重以恐嚇取財罪處斷。
四、公訴意旨於事實欄已載明被告暨共犯係以假冒警察辦案、抓
    通緝犯為由，限制告訴人、被害人之行動，應認已對被告所
    犯之非法剝奪他人行動自由罪，提起公訴，雖於法條部分漏
    載上述法條，仍無礙上述事實已經起訴之效力，且本院並已
    告知被告所為，另有可能觸犯上述罪名，而予被告、辯護人
    答辯之機會（本院易字卷第73-74、100頁），自得併予審究
    。
五、量刑：
    爰以行為人之責任為基礎，審酌被告並無前科之素行（有被
    告前案紀錄表在卷可憑），其未思以正途取財，竟夥同共犯
    楊正義等人，共同冒充員警、以查緝通緝犯為由，對告訴人
    、被害人為本案恐嚇取財等犯行，致其等心生畏懼，因而得
    手現金16萬元、面額合計2,300萬元之支票23張、金額空白
    之支票1張，其犯罪之動機、目的、手段均值非難，並酌以
    被告犯後終能坦認犯行，態度尚可、本案上述支票業已發還
    予告訴人，暨酌以被告雖表達有與告訴人和解之意願，惟因
    告訴人不願在共犯楊正義等人尚未到案情形下與被告協談和
    解事宜，致雙方迄今未能和解（本院易字卷第108-109頁）
    ，兼衡被告自陳為高中畢業之智識程度、之前從事房地產代
    銷、離婚、有3名未成年子女、其中2名由前妻照顧，另一名
    由被告暨其母親照顧之生活狀況（本院易字卷第108頁、聲
    羈卷第23頁）等一切情狀，量處如主文所示之刑。
六、沒收：
㈠、扣案之黑色I-PHONE手機1支（IMEI碼：000000000000000號，
    含SIM卡門號：0000000000號1張），係共犯楊正義交付予被
    告，供其犯本案所使用之物，除據被告坦承不諱（見偵卷第
    23、25頁），並有上述被告手機內對話紀錄、手機相簿等翻
    拍照片在卷可憑（偵卷第61、81-89頁），應認被告對該手
    機有處分所有權，且為被告犯本案所用之物，應依刑法第38
    條第2項之規定沒收之。
㈡、犯罪所得，屬於犯罪行為人者，沒收之。於全部或一部不能
    沒收或不宜執行沒收時，追徵其價額，刑法第38條之1第1項
    、第3項分別定有明文。被告自承自共犯楊正義處取得3萬元
    報酬，作為吃飯、油錢補貼（本院易字卷第27、74頁），核
    屬被告犯本案之犯罪所得，且未扣案，自應依上揭規定諭知
    沒收，於全部或一部不能沒收或不宜執行沒收時，追徵其價
    額。
㈢、又按共同正犯各成員內部間，對於犯罪所得分配明確時，應
    依各人實際所得宣告沒收；若共同正犯對犯罪所得無處分權
    限，與其他成員亦無事實上之共同處分權限者，自不予諭知
    沒收。被告堅稱除上述3萬元外，並未分得其他報酬（偵卷
    第27頁），卷內亦查無積極證據得以證明被告就共犯楊正義
    向告訴人、被害人取得之現金16萬元部分有處分權，故就該
    分不諭知沒收或追徵。再本案扣案之支票共24張業已發還予
    告訴人，有卷附贓物認領保管單1份在卷可憑（偵卷第59頁
    ），依刑法第38條之1第5項之規定，亦不宣告沒收。
㈣、未扣案之犯罪工具手銬1副，則係共犯楊正義所有，且已由被
    告於犯案時交還予共犯楊正義，卷內亦查無積極證據得以認
    定被告就該手銬仍有處分權，故不諭知沒收或追徵，應於楊
    正義之案件再行處理，附此敘明。
據上論斷，應依刑事訴訟法第299條第1項前段，判決如主文。
本案經檢察官甲○○提起公訴，經檢察官陳炎辰到庭執行職務。
中　　華　　民　　國　　111 　年　　11　　月　　17　　日
                 刑事第十三庭 審判長法  官  陳昭筠
　　　　　　　　 
                                    法  官  林建良
　　　　　　　　　　　　　　　　　　
                                    法  官  施吟蒨
上列正本證明與原本無異。
如不服本判決，應於判決送達後20日內敘明上訴理由，向本院提
出上訴狀 (應附繕本) ，上訴於臺灣高等法院。其未敘述上訴理
由者，應於上訴期間屆滿後20日內向本院補提理由書「切勿逕送
上級法院」。
                                    書記官　吳進安
中　　華　　民　　國　　111 　年　　11　　月　　18　　日
附錄本案論罪科刑法條全文：
中華民國刑法第302條
私行拘禁或以其他非法方法，剝奪人之行動自由者，處5年以下
有期徒刑、拘役或9千元以下罰金。
因而致人於死者，處無期徒刑或7年以上有期徒刑；致重傷者，
處3年以上10年以下有期徒刑。
第1項之未遂犯罰之。

中華民國刑法第346條
意圖為自己或第三人不法之所有，以恐嚇使人將本人或第三人之
物交付者，處6月以上5年以下有期徒刑，得併科3萬元以下罰金
。
以前項方法得財產上不法之利益或使第三人得之者，亦同。
前二項之未遂犯罰之。

中華民國刑法第158條
冒充公務員而行使其職權者，處3年以下有期徒刑、拘役或1萬5
千元以下罰金。
冒充外國公務員而行使其職權者，亦同。